【裁判字號】    98,交聲,1103
【裁判日期】    980929
【裁判案由】    違反道路交通管理處罰條例聲明異議
【裁判全文】
臺灣士林地方法院交通事件裁定        98年度交聲字第1102號
原處分機關  交通部公路總局臺北區監理所蘆洲監理站
異  議  人
即受處分人  甲○○
上列異議人即受處分人因違反道路交通管理處罰條例案件，對於
交通部公路總局臺北區監理所蘆洲監理站於中華民國98年8 月11
日所為之裁決（原處分案號：北監蘆字第裁46-AEX864007號、第
裁46-AEX864008號），聲明異議，本院裁定如下：
    主  文
交通部公路總局臺北區監理所蘆洲監理站民國九十八年八月十一
日北監蘆字第裁46-AEX864007號違反道路交通管理事件裁決書所
為處分應予撤銷，甲○○不罰。
其餘異議駁回。
    理  由
一、原處分意旨略以：異議人即受處分人甲○○於民國98年5 月
    29日上午10時許，騎駛其所有之車牌號碼197-CVE 號重型機
    車（下稱系爭機車），行經臺北市○○區○○路、市府路口
    （由北往南）闖紅燈，且拒絕停車接受稽查而逃逸，為警依
    法舉發，故依道路交通管理處罰條例第53條第1 項、第60條
    第1 項、第63條等規定，裁處異議人罰鍰新臺幣（下同）1
    千8 百元、3 千元，並各記違規點數3 點、1 點等語。
二、異議意旨則以系爭機車於舉發當日雖有行經上開路口，但不
    記得有闖紅燈，可能只是搶黃燈，且當時並未看到警察攔停
    ，也沒有聽到鳴笛或吹哨聲音，故向本院提出異議，求為撤
    銷原處分。
三、按汽車駕駛人，行經有燈光號誌管制之交岔路口闖紅燈者，
    處1 千8 百元以上5 千4 百元以下罰鍰，並記違規點數3 點
    ；又汽車駕駛人，駕駛汽車有違反本條例之行為，經交通勤
    務警察或依法令執行交通稽查任務人員制止時，不聽制止或
    拒絕停車接受稽查而逃逸者，除按各該條規定處罰外，處3
    千元以上6 千元以下罰鍰，並記違規點數1 點，道路交通管
    理處罰條例第53條第1 項、第60條第1 項、第63條第1 項第
    1 款、第3 款分別定有明文。
四、經查：
    (一)邇來我國法院實務針對違反道路交通管理處罰條例聲明
        異議案件，時有援認：交通警員製單舉發違反道路交通
        管理處罰條例所列之違規事實，本質上為行政處分，係
        公務員基於職務上權力，依法就特定之具體事件所為具
        公法上效果之單方行政行為，基於公務員為公法上行為
        具有公信力之原則，該行政處分當可被推定為合法、真
        正，其據以依法處分之事實認定亦為正確無誤，若謂公
        務員一切行政行為均需預留證據以證其實，則國家行政
        勢必窒礙難行，是以在舉發員警與受處分人間並無仇隙
        下，舉發員警當無設詞攀誣之理，因認舉發處分應屬正
        確無誤（臺灣高等法院85年度交抗字第185 號、86年度
        交抗字第11號、87年度交抗字第157 號、90年度交抗字
        第281 號裁定意旨均參照）等語，諒係援用所謂行政處
        分之「公定力」理論。然查，「公定力」乙詞係由日本
        公法學者美濃部達吉繼受德國公法學儒奧托麥耶（Otto
        Mayer）之 「行政處分自我確認理論」所創設之概念，
        意謂國家行為均受合法之推定，除有權機關撤銷或認定
        無效，任何人均不得否定其效力，其本質上係威權時代
        下以國家權威作為行政處分合法有效之基礎，顯與當代
        法治國理念明顯扞格。時至今日，傳統「公定力」理論
        早已為各民主法治先進國家所揚棄，亦為我國近代多數
        行政法學者所不採或變更內涵。蓋行政處分不受其瑕疵
        所影響，先認定其具有效力，再進行事後審查，應係基
        於交易安全與法律安定性之考量，不欲任何機關或人民
        可無視此一國家行為之存在，充其量僅係「有效推定」
        ，絕非「合法推定」。況道路交通管理處罰條例第87條
        既已明文賦予人民不服交通主管機關所為之處罰，得向
        管轄地方法院聲明異議，若謂員警製單舉發交通違規之
        行政行為皆受合法、真正之推定，則交通違規案件聲明
        異議制度之存在有何實益？法院又何須介入進行司法審
        查？凡此可見援用前揭「公定力」理論之不妥。反之，
        若僅憑道路交通管理處罰條例第89條明文規定法院受理
        有關交通事件，準用刑事訴訟法之規定，認定前揭推定
        員警掣單舉發交通違規之行政行為合法、真正之說法，
        係推定受處分人（相當刑事訴訟程序中之被告）確有交
        通違規事實（有罪推定），而要求受處分人自證並無違
        規事實（自證無罪），而認有違刑事訴訟「無罪推定」
        原則，本院認亦係對於屬行政秩序罰之交通違規舉發處
        分之本質有所誤解。按交通違規之舉發可分為「當場舉
        發」及「逕行舉發」，由於逕行舉發之受處分人並無當
        場向舉發員警辯駁、陳述意見之機會，故現行法制就逕
        行舉發之條件多所設限。至於當場舉發交通違規事件，
        鑑於交通違規事實往往驟然而現、稍縱即逝，若硬性要
        求舉發員警不分違規情節，一律必須預留證據，俾便事
        後提出供法院審查，除有現實技術可行性之困難，勢將
        大幅提高交通管理之行政成本，並嚴重削弱道路交通管
        理之行政效能，此絕非立法者制定道路交通管理法規之
        本意。且舉發交通違規行為之處分亦屬行政行為，除應
        遵循公正、公開與民主之程序，確保依法行政之原則，
        以保障人民權益，如何同步提高行政效能，亦應一併兼
        顧（行政程序法第1 條規定參照），此亦係現行法制就
        若干類型之行政處分明文規定可免記明理由，或毋需給
        予當事人陳述意見機會等規定之所由設（行政程序法第
        97條、第103 條規定參照）。而所謂「準用」與「適用
        」有別，適用係完全依其規定而適用之謂，準用則衹就
        某事項所定之法規，於性質不相牴觸之範圍內，適用於
        其他事項之謂，即準用有其自然之限度（最高法院41年
        臺非字第47號判例意旨參照），是以刑事訴訟法就犯罪
        證據有關之規定中，與屬行政秩序罰之交通違規裁罰本
        旨不合之部分，固不在準用之列，惟若受處分人遭受舉
        發之交通違規事實，僅有舉發違反道路交通管理事件通
        知單及裁決書等書面資料可參，且上載情節顯有違背論
        理法則、經驗法則，乃至與認定事實不符（刑事訴訟法
        第155 條參照）等情，殊無僅以上開公定力理論，遽推
        認受處分人確有交通違規之事實。如此不啻自我貶損法
        院事後審查舉發交通違規處分之制度功能，猶有甚者，
        勢將降低交通主管機關提升取締交通違規技術及添購科
        技採證設備之誘因，終將侵蝕人民對於法秩序、乃至司
        法制度之信賴。反之，設若舉發員警到庭結證違規情節
        屬實，且提出支持舉發違規可憑信性之相關佐證，又查
        無設詞構陷或舉發錯誤之事證，自堪據以認定違規情節
        應屬事實。
    (二)異議人雖否認有闖紅燈之違規行為，然其自承當時趕時
        間要去醫院探病，行經上開路口時看見對向沒有車輛通
        過而直行，不記得是不是紅燈（98年9 月28日訊問筆錄
        參照），足見異議人僅憑對向有無車輛通過乙節而決意
        直行，確有闖紅燈之可能性；參以舉發員警臺北市政府
        警察局信義分局三張犁派出所鄭安博證稱其親眼目睹異
        議人在該交岔路口行向號誌全面紅燈下（用供行人以對
        角線方式穿越馬路）通過路口（同上筆錄參照），更見
        本件舉發並無錯誤。從而，此部分之異議並無理由，應
        予駁回。
    (三)舉發員警鄭安博於本院證稱目睹異議人闖紅燈後，立即
        開啟巡邏機車警示燈，異議人當時有看伊一眼，但仍繼
        續向前直行，伊立刻右轉追趕，異議人見狀隨即迴轉，
        迴轉時應該有看到警用機車在後追趕，嗣紅燈右轉松壽
        路方向逃逸（同上筆錄參照），則原處分機關據此認定
        異議人拒絕停車接受警方稽查而逃逸，固非全然無據。
        惟查，異議人辯稱其從頭至尾沒有聽到警察鳴笛，核與
        警員鄭安博證稱其僅開啟巡邏機車警示燈，並未開啟警
        笛或吹哨之情相符，且舉發警員自承並未使用警棍或以
        手作勢攔停，則以異議人騎車在警用機車前方，警員僅
        開啟警示燈光之情形下，異議人辯稱並未發現警員制止
        ，當無拒絕停車接受稽查而逃逸，非無可能。易言之，
        本件不能排除警員在後方追趕時僅使用警示燈光，並無
        其他制止或攔停舉措，異議人因未能見聞而逕自駛離之
        可能，尚難率認異議人明知警員攔停，拒絕接受稽查而
        逃逸。迺原處分機關未察，進而援引首揭規定對異議人
        加以裁罰，即難認允洽，異議人以前詞為由，向本院提
        出異議，即有理由，爰撤銷原處分（北監蘆字第裁46-A
        EX864007號），並由本院另為異議人此部分不罰之諭知
        。
據上論斷，應依道路交通案件處理辦法第19條、第20條，裁定如
主文。
中    華    民    國    98    年    9     月    29    日
                      交通法庭法  官   楊皓清
以上正本證明與原本無異。
如不服本裁定，應於裁定送達5日內，向本院提出抗告狀。
                              書記官   朱俶伶
中    華    民    國    98    年    9     月    29    日


司法院資訊處製作；財團法人民間司法改革基金會備份。
